ACORDAO-COMPLETO-2532377

ACÓRDÃO 7923/2022 ATA 40/2022 - PRIMEIRA CÂMARA

VISTOS, relatados e discutidos estes autos que tratam de recurso de reconsideração interposto pelo Sr. Manoel Batista Guedes Filho, ex-prefeito de Aguiar (PB) , contra o Acórdão 4194/2020-TCU-Primeira Câmara, mantido pelo Acórdão 4031/2021-TCU-Primeira Câmara;
ACORDAM os Ministros do Tribunal de Contas da União reunidos em Sessão da 1ª Câmara, ante as razões expostas pelo Relator, em:
9.1. conhecer do recurso de reconsideração interposto pelo Sr. Manoel Batista Guedes Filho, com fundamento no art. 32, inciso I, e 33, da Lei 8.443/1992, para, no mérito, dar-lhe provimento parcial, para alterar os subitens 9.1 e 9.2 do Acórdão 4194/2020-TCU-Primeira Câmara, que passam a ter a seguinte redação:
9.1. rejeitar as razões de justificativa apresentadas pelo Sr. Manoel Batista Guedes Filho (XXX.783.054-XX) ; 
9.2. com fundamento nos arts. 1º, I, 16, III, alíneas "b" e "c", e 19, caput, da Lei 8.443/1992 e 1º, I, 209, II e III, 210 e 214, III, do Regimento Interno do TCU, julgar irregulares as contas do Sr. Manoel Batista Guedes Filho (CPF XXX.783.054-XX) , prefeito municipal de Aguiar (PB) , no período de 1º/1/2009 a 31/12/2012;
9.2. tornar insubsistente o subitem 9.3 da decisão recorrida, mantendo-se inalteradas as demais disposições;
9.3. notificar o recorrente acerca da presente deliberação;
9.4. encaminhar cópia desta decisão ao Ministério do Turismo e ao Procurador-Chefe da Procuradoria da República no Estado da Paraíba.

Recurso de reconsideração interposto por ex-prefeito de de Aguiar/PB contra deliberação que julgou suas contas especiais irregulares, condenou-o em débito e lhe aplicou multa, em virtude de execução irregular de convênio celebrado com o Ministério do Turismo.

Primeira Câmara

Município de Aguiar - PB.

3. Recorrente: Manoel Batista Guedes Filho (XXX.783.054-XX).

13.1. Ministros presentes: Walton Alencar Rodrigues (Presidente), Benjamin Zymler, Vital do Rêgo (Relator) e Jorge Oliveira.
13.2. Ministro-Substituto presente: Weder de Oliveira.

VITAL DO RÊGO

Ministro Benjamin Zymler.

Trata-se de recurso de reconsideração interposto pelo Sr. Manoel Batista Guedes Filho, ex-prefeito de Aguiar (PB) , contra o contra o Acórdão 4194/2020-TCU-Primeira Câmara, mantido pelo Acórdão 4031/2021-TCU-Primeira Câmara, com o seguinte teor:
9.1. rejeitar as alegações de defesa e as razões de justificativa apresentadas pelo Sr. Manoel Batista Guedes Filho (CPF XXX.783.054-XX) ; 
9.2. com fundamento nos arts. 1º, I, 16, III, alíneas "b" e "c", e 19, caput, da Lei 8.443/1992 e 1º, I, 209, II e III, 210 e 214, III, do Regimento Interno do TCU, julgar irregulares as contas do Sr. Manoel Batista Guedes Filho (CPF XXX.783.054-XX) , prefeito municipal de Aguiar (PB) , no período de 1º/1/2009 a 31/12/2012, condenando-o ao pagamento da quantia abaixo especificada, com a fixação do prazo de 15 (quinze) dias, contados a partir do recebimento da notificação, para que comprove perante este Tribunal, na forma estabelecida no art. 214, III, alínea "a", do Regimento Interno do TCU, o recolhimento da dívida aos cofres do Tesouro Nacional, atualizada monetariamente e acrescida de juros de mora calculados a partir da data discriminada até a do efetivo recolhimento, abatendo-se na oportunidade quantia eventualmente ressarcida, na forma da legislação em vigor:
	          Valor original (R$) 
	Data da ocorrência

	100.000,00
	8/9/2009

9.3. aplicar, com fundamento nos arts. 57 da Lei 8.443/1992 e 267 do Regimento Interno do TCU, multa ao Sr. Manoel Batista Guedes Filho (CPF XXX.783.054-XX) , no valor de R$ 18.000,00 (dezoito mil reais) , fixando o prazo de 15 (quinze) dias, contados a partir do recebimento da notificação, para que comprove perante este Tribunal, na forma estabelecida no art. 214, III, alínea "a", do Regimento Interno do TCU, o recolhimento da dívida aos cofres do Tesouro Nacional, atualizada monetariamente desde a data deste acórdão até a do efetivo recolhimento, se for paga após o vencimento, na forma da legislação em vigor;
9.4. aplicar ao Sr. Manoel Batista Guedes Filho (CPF XXX.783.054-XX) a multa prevista nos arts. 58 da Lei 8.443/1992 e 268 do Regimento Interno do TCU, no valor de R$ 10.000,00 (dez mil reais) , fixando o prazo de quinze dias, a contar do recebimento da notificação, para que comprove perante este Tribunal, na forma estabelecida no art. 214, III, alínea "a", do Regimento Interno do TCU, o recolhimento da dívida aos cofres do Tesouro Nacional, atualizada monetariamente desde a data deste acórdão até a do efetivo recolhimento, se for paga após o vencimento, na forma da legislação em vigor; (...) 
No âmbito da Secretaria de Recursos (Serur) , foi elaborada a instrução à peça 91, a seguir transcrita com os ajustes de forma pertinentes, cujo encaminhamento foi encampado pelo dirigente da unidade (peça 92) :
HISTÓRICO
2.	Trata-se de tomada de contas especial instaurada pelo Ministério do Turismo (MTur) , em desfavor do Sr. Manoel Batista Guedes Filho, prefeito municipal de Aguiar (PB) , no período de 1º/1/2009 a 31/12/2012, em razão da impugnação total das despesas realizadas sob a égide do Convênio 687/2009, firmado com aquele ente da Federação, cujo objeto era o apoio à realização, nos dias 17 e 18/7/2009, do projeto intitulado "João Pedro".	
2.1.	O valor do mencionado convênio foi fixado em R$ 105.000,00 (cento e cinco mil reais) , dos quais R$ 100.000,00 (cem mil reais) foram aportados pelo concedente e R$ 5.000,00 (cinco mil reais) corresponderam à contrapartida do convenente. Os recursos federais foram liberados, no dia 8/9/2009, por meio da Ordem Bancária 2009OB801249. 
2.2.	A vigência desse ajuste se estendeu de 15/7 a 23/10/2009, já computada a prorrogação posteriormente avençada. O término do prazo para apresentação da prestação de contas foi estipulado em 30 dias após o final da vigência.
2.3.	Nesta Corte de Contas, o recorrente foi condenado em razão da não comprovação física e financeira da execução do objeto, pela ausência de nexo causal entre recursos e objeto, bem como na contratação irregular da empresa Xoxoteando Produções Artísticas Ltda. nos seguintes termos, extraídos do voto condutor do acórdão (peça 138) , verbis:
13. Considerando a inexistência nos presentes autos de elementos capazes de comprovar a boa e regular aplicação dos recursos sob exame e com fulcro na análise empreendida pela unidade técnica, que incorporo desde já às minhas razões de decidir, acolho no essencial a proposta formulada pela Secex TCE e endossada pelo Parquet especializado. Contudo, julgo necessário tecer algumas considerações adicionais, o que passo a fazer.
 (...) 
17.	Os documentos apresentados pela defesa não possuem o condão de demonstrar a regularidade das execuções física e financeira do evento em tela, pelos motivos que passo a expor.
 (...) 
20.	No caso vertente, deveria ter sido demonstrada a existência do nexo causal entre o desembolso dos recursos recebidos e as despesas realizadas. Nesse sentido, podem ser citados, entre outros, os Acórdão 6942/2015-TCU-Primeira Câmara (relatado pelo Ministro Bruno Dantas) , 6.723/2015 - 1ª Câmara e 7.580/2015 - 1ª Câmara (de minha relatoria) , 8.938/2015 - 2ª Câmara (relatado pelo Ministro Substituto André de Carvalho) e 512/2016 - 2ª Câmara (relatado pelo Ministro Raimundo Carreiro) .
 (...) 
45.	No presente caso, as irregularidades que ensejaram a audiência do responsável (contratação irregular da empresa Xoxoteando Produções Artísticas Ltda. e utilização indevida da modalidade convite para contratar serviços comuns de mídia) são distintas das que geraram o débito (não comprovação da execução física do objeto do Convênio 687/2009 nem da boa e regular aplicação dos recursos federais repassados com base no mencionado ajuste) . Por via de consequência, julgo, em linha de sintonia com as instâncias precedentes, que devem ser aplicadas ao Sr. Manoel Batista Guedes Filho, de forma cumulativa, as multas previstas nos arts. 57 e 58 da Lei Orgânica desta Corte de Contas.
2.4.	Neste momento, o recorrente insurge-se contra a deliberação previamente descrita.
EXAME DE ADMISSIBILIDADE
3.	Reitera-se o exame de admissibilidade contido nas peças 231-232, que propôs a suspensão dos efeitos dos itens 9.2, 9.3, 9.4 e 9.5 do acórdão recorrido e acatado pelo Relator Min. Vital do Rêgo (despacho de peça 235) . 
EXAME DE MÉRITO
4.	Delimitação
4.1.Constitui objeto do presente recurso definir se:
	a) houve prescrição do débito e da multa;
	b) houve execução do objeto, comprovação da correta prestação de contas e do estabelecimento do necessário nexo causal; 
	c) a inexigibilidade de licitação para contratação das bandas artísticas obedeceram obedeceu ao disposto no art. 25, III, da Lei 8.666/93. 
5.	Da prescrição do débito e da multa
5.1. Embora o recorrente não tenha alegado a prescrição do débito e da multa, por se tratar de matéria de ordem pública o exame da questão se impõe, ante a recente decisão do Supremo Tribunal Federal - STF que julgou o Tema 899 com repercussão geral.
Análise:
	No exame da prescrição, a Serur tem adotado os entendimentos detalhados na peça 249xx, que contém estudo e pronunciamentos anteriores da secretaria sobre o tema. Nessas manifestações estão desenvolvidas as seguintes premissas, que serão utilizadas no presente exame: 
	a) ao julgar o RE 636.886, o STF conferiu nova interpretação ao art. 37, § 5º, da Constituição Federal, fixando a tese de que "é prescritível a pretensão de ressarcimento ao erário fundada em decisão de Tribunal de Contas";
	b) as pretensões punitiva e de ressarcimento devem observar o mesmo regime na atividade de controle externo, dado o objetivo comum da prescrição, de fixar prazo para o Tribunal de Contas agir, para caracterizar o ilícito, identificar seu autor, dimensionar as consequências da conduta e impor as consequências legais, independentemente de tais consequências terem natureza punitiva ou ressarcitória;
	c) até que sobrevenha norma específica, entende-se que a prescrição das pretensões punitiva e de ressarcimento, no processo de controle externo, deve observar o regime Lei 9.873/1999, na linha dos recentes pronunciamentos do STF a respeito. Assim, sem prejuízo de se realizar o exame da prescrição também segundo o prazo decenal previsto no Código Civil, o critério adotado, na formulação da proposta de encaminhamento, será o da Lei 9.873/1999.
5.2. Partindo-se dessas premissas, passa-se ao exame da prescrição no caso em exame.  
a) Análise da prescrição segundo os critérios do Acórdão 1441/2016-TCU-Plenário
5.3. No que se refere à pretensão punitiva, o TCU tem tradicionalmente aplicado os critérios definidos no Acórdão 1441/2016-TCU-Plenário, que, em incidente de uniformização de jurisprudência, orientou-se pela aplicação do Código Civil. Por este acórdão, em linhas gerais, a prescrição subordina-se ao prazo geral de dez anos (CC, art. 205) , contado a partir da data da ocorrência do fato e interrompido pelo ato que ordenar a citação, a audiência ou a oitiva da parte.
5.4. Entre outras razões que justificaram a adoção desse critério destaca-se a de que o citado dispositivo constitui uma cláusula geral a ser empregada sempre que a pretensão for prescritível, mas a lei não estabelecer um prazo específico, como na hipótese.
5.5. Entende-se que o termo inicial para contagem do prazo é o dia 20/7/2011 (peça 196, p. 1) , primeiro dia seguinte após a data da entrega da prestação de contas enquanto a citação do responsável foi ordenada em 19/6/2018 (peça 64 - Despacho do Ministro Relator) , com citação constante do dia 11/9/2018 (peça 66) . Por sua vez, o acórdão foi julgado na sessão do dia 7/4/2020 (peça 137) .  
5.6. Aplicando as balizas definidas por esta Corte no Acórdão 1441/2016-TCU-Plenário ao caso em exame, verifica-se que as pretensões punitiva e de ressarcimento não estariam prescritas, pois entre o termo inicial e a interrupção do prazo prescricional e da interrupção (citação) até o julgamento decorreram menos de dez anos. 
b) Análise da prescrição segundo o regime da Lei 9.873/99
5.7. Caso se adote as premissas fixadas na Lei 9.873/1999 ao caso em exame, e mesmo considerando-se o prazo geral, de cinco anos, observa-se que não teria ocorrido a prescrição. Para tanto, é preciso considerar os seguintes parâmetros:
b.1) Termo inicial:
5.8. A Lei 9.873/1999, art. 1º, parte final, traz previsão expressa a respeito do início do prazo em se tratando de infração de caráter permanente ou continuado. Nesta hipótese, a prescrição começa a correr não da data de cada fato, e sim "do dia em que tiver cessado" a permanência ou a continuidade. 
5.9. Na hipótese em exame, o recorrente foi condenado em razão da não comprovação física e financeira da execução do objeto, pela ausência de nexo causal entre recursos e objeto, bem como na contratação irregular da empresa Xoxoteando Produções Artísticas Ltda., logo, entende que há de se ter como termo inicial da prescrição o dia 20/7/2011 (peça 196, p. 1) , primeiro dia seguinte após a data da entrega da prestação de contas .
b.2) Prazo:
5.10. A Lei 9.873/1999 apresenta um prazo geral, de cinco anos (art. 1º) , e um prazo especial, previsto no art. 1º, § 2º, a saber: "quando o fato objeto da ação punitiva da Administração também constituir crime, a prescrição reger-se-á pelo prazo previsto na lei penal".
5.11. Entende-se, inexistir nos autos, elementos suficientes para afirmar que a irregularidade, discutida nesta TCE, configura crime, logo, deve-se aplicar, a nosso sentir, o prazo geral de cinco anos estabelecido no art. 1º, da Lei 9.873/1999.
5.12. Assim, entende-se que do início da contagem do prazo até o primeiro marco interruptivo não devem ter decorridos cinco anos, sob pena da ocorrência da prescrição.
b.3) Da prescrição intercorrente:
5.13. Nos termos do art. 1º, § 1º, da Lei 9.873/1999, opera-se a prescrição intercorrente se o processo ficar paralisado por mais de três anos, aguardando "julgamento ou despacho".
5.14. Note-se que há uma correlação entre essa hipótese e as causas de interrupção da prescrição do art. 2º. Com efeito, uma vez interrompida a prescrição por alguma das hipóteses do art. 2º, o processo não pode ficar inativo, sem qualquer inovação processual relevante, por mais de três anos.
5.15. Trata-se de prazo específico, não se aplicando nem o prazo geral de cinco anos nem o prazo especial, da lei penal (§ 2º) . A finalidade da prescrição intercorrente, com seu prazo próprio, é a de assegurar a eficiência e celeridade nas apurações administrativas. Seria contrário a essa finalidade a paralisação injustificada do processo por período maior que o triênio estabelecido para a hipótese.
5.16. A extrapolação do prazo de três anos, sem inovação relevante no processo, pode configurar negligência. Por isso, além de se operar a prescrição, deve-se promover a "apuração da responsabilidade funcional decorrente da paralisação, se for o caso".
5.17. Em muitas situações o exame da prescrição intercorrente pode ficar prejudicado nos processos já em tramitação no TCU. Como a ação de ressarcimento era considerada imprescritível, as peças que compõem a tomada de contas especial, elencadas no art. 10 da Instrução Normativa- TCU 71/2012, não contemplam informações pormenorizadas quanto ao andamento do processo na fase interna, o que pode prejudicar a análise de eventual paralisação por mais de três anos.
5.18. Assim, caso o tribunal venha a adotar a sistemática da Lei 9.873/1999 para aferir a prescrição, convém avaliar, oportunamente, a possibilidade de ajustes na IN-TCU 71/2012, para que as tomadas de contas especiais encaminhadas ao tribunal contemplem informações sobre as interrupções ocorridas na fase interna do procedimento (como, por exemplo, declaração do órgão instaurador da TCE, de que o processo não ficou paralisado por mais de três anos, na forma do art. 1º, § 1º, da citada lei) .
5.19. Estabelecidas as premissas: (a) termo inicial e (b) prazo e (c) prescrição intercorrente, há que se apurar as causas interruptivas da prescrição.
b.4) Interrupções por atos inequívocos de apuração dos fatos:
5.20. No regime da Lei 9.873/1999, a prescrição se interrompe "por qualquer ato inequívoco, que importe apuração do fato" (art. 2º, II) . 
5.21. Importante mencionar que diversos são os atos que interrompem a prescrição intercorrente, atos estes que têm em sua gênese e objetivo dar impulso ao processo e a solução do feito. Podem ser citadas, sem a pretensão de exauri-las, as hipóteses capazes de impedir o alcance da prescrição intercorrente, quais sejam:
	a) qualquer ato legal ou regulamentar que impulsione o processo à tomada de decisão, tais como o requerimento para a produção de provas necessárias à apuração do feito, notificação da parte interessada para apresentar defesa ou alegações finais;
	b) decisão que julgue pedido da parte interessada;
	c) informes que consolidem a apuração do fato e informes que sirvam de fundamento para decisão de autoridade ou colegiado, notas e pareceres técnicos, pareceres jurídicos;
	d) decisões de autoridades ou colegiados;
	e) aditamento da inicial, entre outros.    
5.22.	Com esses fundamentos, é possível verificar que a prescrição foi interrompida nas datas relacionadas na tabela abaixo:
	Evento
	Data
	Ato inequívoco de apuração
	Localização no Processo

	 (1) 
	25/9/2012
	Nota Técnica de Reanálise 779/2012
	Peça 29, p. 11

	 (2) 
	2/9/2013
	Nota Técnica de Reanálise 802/2013
	Peça 31, p. 9

	 (3) 
	15/9/2014
	Parecer de Análise Técnica de Pedido de Reconsideração 575/2014
	Peça 35, p. 5

	 (4) 
	20/2/2015
	Nota Técnica de Análise Financeira 104/2015
	Peça 42, p. 7

	 (5) 
	3/11/2017
	Protocolo da TCE no TCU
	Peça 1

	 (6) 
	13/6/2018
	Instrução de unidade técnica desta Corte
	Peça 61

b.5) Interrupções pela citação dos responsáveis nesta Corte:
5.23. A prescrição também é interrompida "pela notificação ou citação do indiciado ou acusado, inclusive por meio de edital", nos termos do art. 2º, I, da Lei 9.873/1999. E, no regime dessa lei, a interrupção se dá pela citação propriamente dita, e não pelo despacho que a ordena. Com esse fundamento, houve nova interrupção em decorrência da citação desta Corte de Contas para a apresentação das alegações de defesa: 
 (1) em 11/9/2018 (peça 66) , citação, por conta do comparecimento aos autos do advogado do recorrente. 
5.24. Cabe destacar, por oportuno, que, em se tratando de devedores solidários, a interrupção da prescrição feita a um prejudica aos demais. Incide, nesse caso, regra própria da teoria geral das obrigações, segundo a qual "a interrupção efetuada contra o devedor solidário envolve os demais" (art. 204, § 1º, do Código Civil) . São consequências próprias da solidariedade (a exemplo da regra de que o credor pode demandar qualquer dos devedores, art. 275 do Código Civil) , que não precisam ser repetidas em cada diploma legal específico.
b.6) Interrupção pela decisão condenatória recorrível:
5.25. Por fim, a prescrição também se interrompe "pela decisão condenatória recorrível" (art. 2º, III, da Lei 9.873/1999) . Com esse fundamento e considerando que o acórdão foi julgado na sessão do dia 7/4/2020 (peça 137) , houve nesta data nova interrupção. Essa interrupção é relevante, por estabelecer prazo para julgamento do recurso.
b.7) Exame do caso concreto:
5.26. Especificamente quanto a esta TCE, as próprias causas de interrupção enumeradas acima permitem evidenciar que o processo teve andamento regular, não se operando a prescrição intercorrente. 
5.27. Desde o termo inicial até o julgamento do mérito por esta Corte em nenhum momento as causas interruptivas, do art. 2º, ultrapassaram os prazos legais. 
5.28. Logo, há informações suficientes nos autos para evidenciar o regular andamento do feito, não se verificando a prescrição intercorrente prevista na Lei 9.873/1999.
b.8) Conclusão:
5.29. Independentemente da existência de outras causas interruptivas não enumeradas acima (notas técnicas, pareceres, instruções de auditores nesta Corte, manifestação do MP-TCU) , cujo levantamento não se fez necessário, observa-se, pelos eventos indicados, que em nenhum momento transcorreu prazo suficiente para se operar a prescrição (nem mesmo se se considerasse o prazo geral de cinco anos) , tomando-se por referência a Lei 9.873/1999, tida pelo STF como norma regente da prescrição da pretensão punitiva pelo TCU.
5.30. Partindo-se da premissa de que a pretensão reparatória segue as mesmas balizas, enquanto não houver norma específica a respeito, a demonstração de que não se operou a prescrição punitiva impõe, como consequência, a conclusão de que também é viável a condenação ao ressarcimento do prejuízo apurado nos autos.  
6.	Da execução física do objeto, da comprovação documental e da existência de nexo causal
6.1. Defende-se nas razões recursais a correta execução física do objeto, tanto da apresentação das bandas Cheiro de Menina, Cavalo de Pau e Mastruz com Leite quanto da veiculação da mídia radiofônica, mídia televisiva e carro de som com "spot" de sessenta segundos
6.2. Argumenta-se em relação à comprovação das apresentações das bandas a existência das seguintes provas:
	a) CD (peça 114) , que trata "de uma reportagem publicada pela TV Correio afiliada da TV Record na Paraíba pós evento no qual da reportagem traz imagens do evento, da apresentação das três bandas e entrevista inclusive do próprio prefeito;
	b) Declaração do Presidente da Câmara Municipal de Aguiar assinado em 19/11/2009, atestando execução evento (Peça 28, p. 39) ; 
	c) Abaixo-assinado, em 22/10/2013, emitido por todos os vereadores do Município, atestando a apresentação das bandas nas datas do objeto do evento (Peça 34, p. 28) ; 
	d) Declaração da Policia Militar (Peça 67, p. 26) ; 
	e) Requerimento aprovado, em 12/12/2015, por unanimidade em Sessão da Câmara Municipal na qual se reconhece a apresentação das bandas em praça pública das Bandas Cheiro de Menina, em 17/07/2009, Cavalo de Pau, em 18/07/2009, e Mastruz com Leite, dia18/07/09 (Peça 68, p. 9-13) ; 
	f) Fotografias do evento (Peça 18, peça 28, p. 48-49 e peça 67, p. 28-37) ;
	g) Matéria de jornal dos municípios do Vale do Piancó-PB (Peça 28 - página eletrônica 1 a 12) ; 
	h) Vídeos no youtube do evento (Peça 30) ; 
	i) Matérias anunciando o evento (Peça 34, p. 1-27) ; 
	j) Abaixo-assinado por centenas de alunos, professores e funcionários da Escola Municipal que organizou a parte cultural do evento, atestando a realização do evento e a apresentação das bandas (Peça 34 - p. 29-60) ; 
	k) Matérias pós eventos (Peça 67, p. 16-24) ; 
	l) Matérias antes do evento que anunciam as bandas (peça 67, p. 39-40) ;
	m) Vídeos festa (peça 67, p. 50) ; 
	n) Provas colhidas pela polícia federal na qual as bandas atestam que tocaram e receberam cachês (Peça 67, p. 53-94) ; 
	o) Matéria de site que reforça a execução do evento (Peça 113) ; 
	p) Declaração da empresa O Forrozão Promoções LTDA-EPP, empresa privada, inscrita no CNPJ sob o 01.005.210/0001-35 representante exclusivo da banda Cavalo de Pau, na qual declara para os devidos fins, junto a Prefeitura de Aguiar/PB e/ou Ministério do Turismo que a referida banda tocou no dia 18.07.2009 durante o evento João Pedro na cidade Aguiar/PB e teve o seu cachê devidamente quitado (peça 238, p.1) ;
	q) Declaração da empresa BANDA MUSICAL CHEIRO DE MENINA & VICENTE NERY, CNPJ 04.821.279/0001-25, declarando que a banda apresentou em praça pública no município de Aguiar/PB, no evento "JOAO PEDRO AGUIAR", apresentação esta que ocorrera no dia 17/07/2009, prestação realizada através de contrato de prestação de serviços no valor de R$ 10.000,00 (peça 239) .
6.3. Acerca da veiculação de mídia menciona os seguintes documentos comprobatórios:
	a) planilha de veiculação de mídia de rádio assinado por cada emissão com carimbo e atesto e firma reconhecida, pela emissora de televisão que atesta a divulgação dos VTS e, no tocante a divulgação do carro de som juntou-se foto, documento do veículo e declaração do motorista atestando a veiculação da mídia (Peça 204, p. 1-14 e peças 206-208) .
Análise:
6.4. No caso vertente, conforme já informado nesta instrução, o recorrente foi condenado em razão de os documentos apresentados não serem suficientes para demonstrar a regularidade das execuções física e financeira do evento em tela, também restou consignado no voto que "deveria ter sido demonstrada a existência do nexo causal entre o desembolso dos recursos recebidos e as despesas realizadas. Nesse sentido, podem ser citados, entre outros, os Acórdão 6942/2015-TCU-Primeira Câmara (relatado pelo Ministro Bruno Dantas) , 6.723/2015 - 1ª Câmara e 7.580/2015 - 1ª Câmara (de minha relatoria) , 8.938/2015 - 2ª Câmara (relatado pelo Ministro Substituto André de Carvalho) e 512/2016 - 2ª Câmara (relatado pelo Ministro Raimundo Carreiro) ".
6.5. Verifica-se, portanto, deficiências graves tanto na execução do objeto quanto na execução financeira, em especial, na demonstração do necessário nexo causal entre recursos repassados e objeto executado.
6.6. Entende-se oportuno breve discussão acerca da prestação de contas nesta Corte.
6.7. A prestação de contas dos gestores de recursos públicos, instituto republicano e de estatura constitucional, pressupõe o cumprimento de requisitos. Para que as contas sejam julgadas regulares, ainda que com ressalvas, deve-se atender ao tripé sustentador da apreciação, as três acepções da prestação de contas, quais sejam:
	(a) consecução da integralidade do objeto, conforme acordado, e com o pleno atendimento dos objetivos estabelecidos no pacto, acepção material; 
	(b) apresentação da prestação de contas com documentação idônea e apta a comprovar a regularidade das despesas executadas, a exemplo de demonstrativos de despesas, declarações, compromissos, formulários com informações auxiliares e vinculadas ao objeto executado, relações de pagamentos e bens, comprovações das destinações, entre outros, bem como o atendimento às normas pertinentes ao instrumento celebrado, trata-se da acepção formal; e
	(c) o nexo de causalidade entre os recursos alocados ao objeto e a sua realização, estabelecido por linha contínua e demonstrável, que se inicia na liberação do repassador e termina na realização do objeto; comprovando, inequivocamente, que o objeto foi realizado com os recursos a ele destinados, integralmente nele aplicados ou oportunamente devolvidos, acepção financeira. 
6.8. Pertinente, ainda, mencionar que se insere no conjunto de obrigações do gestor a comprovação, por meio de elementos e evidências que demonstrem a regularidade e a licitude dos meios (licitação, dispensa ou inexigibilidade daquela adequação dos preços, obediência a princípios constitucionais, legais, regulamentares e normativos) utilizados para o alcance dos fins pactuados.  
6.9. O inadimplemento das obrigações descritas nas alíneas "a" e "c" do parágrafo precedente, em regra, conduz ao julgamento pela irregularidade com aplicação do débito. Já se houver falhas na segunda ponta do tripé, a natureza e a gravidade devem ser examinadas em cada caso concreto não implicando na imposição automática de débito.
6.10. A condenação ocorreu devido ao contexto fático, em especial, em razão da ausência de elementos que demonstrassem tanto à execução do objeto quanto a ausência de nexo causal.
6.11. Sobre a execução do objeto, há que se mencionar que o documento considerado essencial e o primordial pelo recorrente, qual seja, o CD que trata de uma reportagem publicada pela TV Correio afiliada da TV Record na Paraíba pós evento, no qual haveria imagens do evento, da apresentação das três bandas, bem como a sua entrevista, não foi encontrado nos autos.
6.12. Em que pese não se ter encontrado o elemento de prova nos autos, uma diligência desta Corte de Contas poderia suprir a ausência para que se comprovasse a execução do objeto, desde que os demais requisitos da prestação de contas estivessem presentes.
6.13. Ainda sobre a execução do objeto, há indícios verossímeis da sua realização. 
6.14. Não se desconhece a baixa força probante tanto de declarações quanto de fotografias, mas há que se avaliar tais elementos dentro do contexto. 
6.15. No caso, além do CD, ainda não juntado aos autos, sobre cujo conteúdo nada se pode afirmar, existem fotografias do evento (Peça 18, peça 28, p. 48-49 e peça 67, p. 28-37) ; matéria de jornal dos municípios do Vale do Piancó-PB (Peça 28, página eletrônica 1 a 12) ; vídeos no youtube do evento (Peça 30) ; matérias anunciando o evento (Peça 34, p. 1-27) ; matérias pós eventos (Peça 67, p. 16-24) ; matérias antes do evento que anunciam as bandas (peça 67, p. 39-40) ; vídeos da festa (peça 67, p. 50) e matéria de site (Peça 113) que sinalizam a execução do evento. 
6.16.  Também há a declaração do Presidente da Câmara Municipal de Aguiar (Peça 28, p. 39) que somente atesta a realização do evento, sem especificar a apresentação das bandas, mas tanto o Abaixo-assinado (Peça 34, p. 28) emitido, em 22/10/2013, por todos os vereadores do Município quanto o Abaixo-assinado emitido por centenas de alunos, professores e funcionários da Escola Municipal que organizou a parte cultural do evento (Peça 34, p. 29-60) , indicam a realização do evento com a apresentação das bandas.
6.17. Por sua vez, tanto a declaração da Policia Militar (Peça 67, p. 26) , quanto o requerimento aprovado (Peça 68, p. 9-13) , em 12/12/2015, por unanimidade em sessão da câmara municipal reconhecem e atestam expressamente a realização do evento com a apresentação em praça pública das Bandas Cheiro de Menina, em 17/07/2009, Cavalo de Pau e Mastruz com Leite. 
6.18. Por fim e não menos importante, há que se lembrar da existência de provas colhidas pela polícia federal nas quais as bandas atestam que tocaram e receberam cachês (Peça 67, p. 54/62) . 
6.19. A nosso sentir, há elementos que poderiam ser complementados pelo CD mencionado nas razões, mas há, pelos próprios indícios trazidos, verossimilhança da execução de parte de execução do objeto, qual seja a apresentação das bandas Cheiro de Menina, Cavalo de Pau e Mastruz com Leite.
6.20. Ainda que o objeto tenha sido executado, nos termos já discutidos, não é suficiente para afastar a condenação do recorrente, pois a condenação não se tratou apenas da inexecução do objeto, mas também da correta apresentação de toda a documentação probatória e do necessário nexo causal entre recursos e objeto. 
6.21. Uma vez executado o objeto em sua integralidade, a apresentação do bem ou serviço não é suficiente para atestar a regularidade na gestão dos recursos, pois não é o bastante para comprovar que o objeto é resultado dos montantes obtidos por meio de convênio, há que se haver nexo de causalidade entre os recursos repassados e sua aplicação no objeto executado.
6.22. Essa irregularidade não é meramente formal. Havendo o descompasso entre a movimentação dos valores do convênio e a execução da obra perde-se a possibilidade de estabelecer o nexo necessário para a comprovação da boa e regular aplicação dos recursos. 
6.23. O exame do nexo causal (liame entre os recursos públicos consumidos, o objeto e os objetivos almejados no instrumento) , acepção financeira da prestação de contas, deve se atentar para as origens datas, montante e movimentações dos recursos, especialmente, se os normativos aplicáveis exigem conta corrente específica.
6.24. Apenas para demonstrar a imprescindibilidade do nexo, pode-se por hipótese, imaginar que determinado gestor empregue os dinheiros do convênio em finalidade diversa, ou até mesmo se aproprie do numerário, e depois execute o bem inicialmente avençado com recursos próprios do Município, de um convênio celebrado com o Estado, ou até mesmo por meio de outro convênio firmado com a União. Nessa situação hipotética, mas factível, o fim da avença foi alcançado, mas de maneira irregular e gravosa para o erário. 
6.25. Portanto, ainda que executados em sua inteireza, há que se observar a necessária correlação entre o objeto exposto e os recursos repassados por intermédio da avença (v.g. Acórdãos 997/2015, 2464/2013, 214/2007, 605/2006, todos do Plenário; Acórdãos 6098/2017, 1573/2017, 1395/2015, 2.128/2014, 8.252/2013, 53/2007, 52/2002, todos da 1ª Câmara; Acórdãos 8448/2021, 7200/2018, 9544/2017, 9580/2015, 3.058/2011, 2.827/2001, 1906/2011, 17/2007, 320/2006, 29/2006, 28/2006, 27/2004, todos da 2ª Câmara) .  
6.26. Há que se verificar a pertinência dos documentos da prestação de contas. 
6.27. Na celebração dos convênios, há a obrigação original do convenente de apresentar documentação idônea que comprove a execução do objeto com os recursos repassados. O liame causal se demonstra com a apresentação de recibos, comprovantes de pagamentos aos prestadores de serviço, pagamento de cachês de artistas, entre outros documentos comprobatórios das despesas realizadas. 
6.28. Os documentos que comprovariam a execução do objeto e que interessam para o deslinde da questão podem ser assim enumerados;
	a) Relatório de cumprimento do objeto (peça 2, p. 1) ;
	b) Relação de pagamentos (peça 3, p. 3) ;
	c) Relatório de Execução de Despesa (peça 5) ;
	d) Contrato de Prestação de Serviços com a Merengue Produções Artísticas (peça 10) ;
	e) Recibos da Merengue Produções Artísticas (peça 20, p. 1) e Xoxoteando Produções Artísticas Ltda (peça 20, p. 2) , Nota Fiscal 36 (peça 22, p. 1-2) e 18 (peça 22, p. 2) ;
	f) Extrato Conta corrente (peça 16, p. 4-5) e Cheques nominais (peça 19 e 21) 
6.29. Dos documentos expostos, é possível concluir que o município contratou a empresa Merengue Produções Artísticas (peça 10) para serviços de divulgação de mídia (R$9.650,00 - Cheque 850.002, peça 19, p. 2) e da empresa Xoxoteando Produções Artísticas Ltda. para contratação das bandas musicais (R$ 91.675,00 - Cheque 850.001, peça 21, p. 9) .
6.30. De plano, já se verifica terceirização e subcontratação, pois observa-se que nem a empresa Merengue Produções Artísticas veicularia a divulgação do evento, nem a empresa Xoxoteando Produções Artísticas Ltda. possuía a representação exclusiva dos artistas, conferido por contrato específico entre as bandas e a empresa, mas detentora de mera carta de exclusividade entre o representante exclusivo e a empresa contratada.  
6.31. Registra-se que as cartas de exclusividade apresentadas não possuem as características de um contrato de exclusividade que ao que indica os elementos dos autos (peças 238-239) são de  titularidade de terceiros que não a empresa Xoxoteando Produções Artísticas Ltda.
6.32. A situação que ora se examina é semelhante a diversas outras já enfrentadas por esta Corte de Contas. Assim, há duas linhas interpretativas nesta Corte de Contas, nos casos em que não se apresenta o contrato de exclusividade entre os artistas e quem contratou com a Administração Pública, mas que comprove o nexo causal entre recursos transferidos e objeto do convênio, ponto comum nas duas exegeses. 
6.33. A primeira, prevalente nesta Corte, no sentido de que a inexistência do contrato de exclusividade rompe o nexo causal e enseja a devolução. Além dos julgados mencionados (Acórdão 96/2008-TCU-Plenário, Acórdão 351/2015-TCU-Segunda Câmara; Acórdão 8244/2013-TCU-Primeira Câmara; Acórdão 3826/2013-TCU-Primeira Câmara) podem ser citados os Acórdão 2730/2017-TCU-Plenário, 2166/2018-TCU-1ª Câmara, 6.102/2017-TCU-2ªCâmara) .
6.34. Caso se entenda que esta deva ser a tese a prevalecer nada mais há a se discutir, pois inexistente a relação de causalidade. 
6.35. A segunda, minoritária, no sentido de que, se comprovado o nexo, trata-se de irregularidade grave que enseja a multa do art. 58, da Lei 8443/92, mas não o débito (v.g Acórdão 1390/2015-TCU-Primeira Câmara) .
6.36. Com todas as vênias de estilo aos que divergem, filia-se a segunda linha interpretativa, pelo que se passa a expor. 
6.37. Caso se examine tão somente a ausência do contrato de exclusividade e se considere adequados os pagamentos aos artistas, o que não é o caso dos autos, conforme já examinado em questão precedente, o inadimplemento da obrigação de fazer deve ser ponderado com outro instituto jurídico (CC/2002, art. 884 e seguintes) que ocasionaria o enriquecimento sem causa da União. 
6.38. De toda forma, há que se comprovar tanto a obrigação de fazer, comprovação do pagamento aos artistas, quanto o nexo causal entre o pagamento e recursos do convênio.
6.39. Nota-se que os recursos foram repassados para o convenente que contratou terceiros, os quais, por sua vez, subcontrataram outras pessoas jurídicas para a execução do objeto. Os subcontratados realizaram o objeto, mas quem emitiu as notas fiscais que foram adimplidas pelo convenente com recursos do convênio foi o contratado. 
6.40. Se o objeto foi integralmente executado por subcontratados que receberam remuneração do convenente, ainda que por via transversa, e os recursos alocados naquilo para o qual foram destinados, entende-se haver irregularidades, mas que, por si, não romperiam o necessário nexo causal, logo, na situação hipotética, as consequências jurídicas seriam outras e não a imputação do débito. 
6.41. Embora possa não existir rompimento do nexo causal, a subcontratação implica na necessidade de o convenente, por meio da contratação e subcontratação, demonstrar a relação de causalidade.
6.42. Poder-se-ia argumentar que ao contratar as empresas Merengue Produções Artísticas e a empresa Xoxoteando Produções Artísticas Ltda. tal ônus se limitaria a apresentação de notas fiscais por estas empresas com o pagamento por meio dos respectivos cheques nominais. Contudo, não foram essas empresas as prestadoras dos serviços remunerados, elas promoveram a subcontratação dos prestadores, a nosso sentir, tal subcontratação é irregular, e, em casos como o que ora se apresenta, no qual houve a subcontratação, a apresentação da nota fiscal não comprovaria o nexo causal. Explica-se.
6.43. A obrigação de fazer (demonstrar a aplicação dos recursos no objeto) da convenente consiste no detalhamento das despesas tal como já discutido, ao subcontratar o parceiro privado se afasta das imposições da legislação convenial, o que não se mostra consentâneo ao pactuado. Também não que se falar que o contratado não está obrigado a apresentar toda a documentação e gastos incorridos para a execução do objeto e, portanto, impossível ao convenente fazer prova do ocorrido. De fato, o contratado não está obrigado, e não foi apenado, mas o convenente sim. 
6.44. Não se pode alegar a subcontratação irregular, para que seja afastada uma obrigação do convenente, qual seja, a demonstração do nexo causal por meio do conjunto de documentos que comprovam o elo entre recursos e o objeto. Vale aqui a máxima que "ninguém pode se beneficiar da própria torpeza". Não pode o convenente fazer algo incompatível com a legislação que rege a matéria e (ou) em desacordo com as normas legais e alegar, posteriormente, tal conduta em proveito próprio. 
6.45. Assim, se houve contratação com a subsequente subcontratação irregular, o fato não afasta a sua obrigação (convenente) de demonstrar o liame causal do pagamento dos serviços descritos no plano de trabalho do ajuste, mediante recibos, comprovantes de pagamentos aos prestadores de serviço, pagamento de cachês de artistas, entre outros documentos comprobatórios das despesas realizadas.
6.46. Verifica-se que o recorrente quer demonstrar a execução dos serviços de mídia por meio da planilha de veiculação de mídia de rádio assinado por cada emissão com carimbo e atesto e firma reconhecida, pela emissora de televisão que atesta a divulgação dos VTS e, no tocante a divulgação do carro de som juntou-se foto, documento do veículo e declaração do motorista atestando a veiculação da mídia (Peça 204, p. 1-14 e peças 206-208) . 
6.47. Tais documentos não contêm os valores recebidos e nem a origem dos recursos que os remuneraram, portanto mostram-se insuficientes para comprovação de qualquer nexo.
6.48. Nenhum dos serviços foram executados pela empresa Merengue Produções Artísticas, o que a nosso sentir, demonstra de forma inequívoca a subcontratação indevida de empresa que somente intermediou a prestação de serviços. Ora, se a empresa contratada terá que contratar outra empresa para a execução integral do objeto pela qual foi contratada é porque não está apta à sua execução e não se vê motivos para que o município não contratasse diretamente o prestador de serviços ao invés de um intermediário. Logo, resta claro a subcontratação indevida e ausência de nexo.
6.49. A situação da empresa Xoxoteando Produções Artísticas Ltda. difere um pouco, pois se alega que em razão das cartas de exclusividade (peças 209-211) que a empresa seria representante das bandas. Nota-se dos documentos adicionais juntados a este recurso (peças 238 e 239) que na verdade o representante exclusivo das bandas eram terceiros e não a empresa contratada pelo município e remunerada com recursos do convênio. 
6.50. Na verdade, a contratada possuía a representação para certos municípios por período determinado e não o contrato de representação exclusivo com as bandas.
6.51. O deslocamento da execução (das empresas Merengue Produções Artísticas e Xoxoteando Produções Artísticas Ltda. para as empresas de veiculação de mídia e da representante dos artistas) , a nosso sentir, consubstancia-se em terceirização indevida e, portanto, impõe a exigência da prestação de contas completa. 
6.52. Ao se terceirizar a execução, as contratadas devem arcar com o ônus de prestar contas nos termos do pacto celebrado e não somente apresentar as notas fiscais, sob pena de responsabilização do convenente.      
6.53. No recurso, embora tenha alguns documentos inéditos, não se colacionou aos autos novos documentos que sejam capazes de demonstrar o nexo causal, que conforme discutido e disposto no voto e relatório do acórdão recorrido não foi comprovado. Cita-se aqui exatamente a documentação fiscal apta a demonstrar o real valor dos cachês dos artistas, bem como da veiculação de mídia.
6.54. O recorrente traz documentos e declarações das empresas que prestaram os serviços, mas tais documentos não demonstram nem os valores efetivamente pagos e nem que foram pagos com recursos do convênio. 
6.55. A nosso sentir, para que se demonstre o nexo causal entre recursos e objeto, haveria que se ter notas fiscais e recibos emitidos pelos efetivos prestadores dos serviços (bandas e empresas que veicularam as mídias de divulgação) e a demonstração de que a contratada, por meio de cheques ou extratos bancários, efetivamente remunerou os subcontratados. Por não existir tal documentação entende-se que o débito deve ser mantido.
6.56. Dessa forma e diante do contexto fático, entende-se que subsistem elementos suficientes para a manutenção da condenação.  
7.	Da inexigibilidade de licitação. 
7.1. Defende-se a correção do processo de inexigibilidade de licitação, uma vez que anexou as cartas de exclusividade, para um dia específico, entre a Prefeitura de Aguiar e a empresa Xoxoteando Produções.
7.2.	Argumenta que:
	a) a empresa contratada "contratada era representante exclusiva das Bandas Mastruz com Leite, Cavalo de Pau e Vicente Neri durante todo o ano de 2009, e, em todo o interior da Paraíba, documento que embora não esteja registrado em Cartório possui firma reconhecida daquela data e confere claramente a empresa contratada exclusividade e atende aos requisito do artigo 25, III da Lei 8.666/93", dessa forma os documentos demonstrariam a exclusividade entre a empresa "Xoxoteando" e as bandas (peças 209 e 211) , atendendo ao art. 25, III, da Lei 8.666/93;
	b) havia por parte do Ministério do Turismo, orientação para que se procedesse a contratação por inexigibilidade com a apresentação de cartas de exclusividade;
	c) nos termos da Portaria MTur 153/2009, art. 17, § 2º, e Portaria 112/2013, exigia-se tão somente que o convenente deveria requerer do contratante dos artistas e/ou bandas e/ou grupos, algum documento comprobatório do efetivo recebimento do cachê, sem mencionar o contrato de exclusividade;
	c) o MTur orientou os prefeitos do país inteiro a procederem com tais inexigibilidades lastreadas em cartas de exclusividade.
Análise:
7.3. Nos termos de precedentes já consolidados desta Corte não se admite as denominadas "cartas de exclusividade" como substitutos aptos aos contratos de exclusividade que são firmados entre empresas e os artistas. 
7.4. Conforme já discutido no relatório do voto condutor (peça 139, p. 6) , a interpretação dada por esta Corte não é recente. Por meio do Acórdão 96/2008-TCU-Plenário, relatado pelo Ministro Benjamim Zymler, o TCU determinou que, na hipótese de contratação dos músicos por inexigibilidade, os convenentes deveriam adotar providências, cuja efetiva implementação deveria ser comprovada por meio da prestação de contas:
9.5.1. quando da contratação de artistas consagrados, enquadrados na hipótese de inexigibilidade prevista no inciso III do art. 25 da Lei nº 8.666/1992, por meio de intermediários ou representantes:
9.5.1.1. deve ser apresentada cópia do contrato de exclusividade dos artistas com o empresário contratado, registrado em cartório. Deve ser ressaltado que o contrato de exclusividade difere da autorização que confere exclusividade apenas para os dias correspondentes à apresentação dos artistas e que é restrita à localidade do evento;
9.5.1.2. o contrato deve ser publicado no Diário Oficial da União, no prazo de cinco dias, previsto no art. 26 da Lei de Licitações e Contratos Administrativos, sob pena de glosa dos valores envolvidos.
7.5. Ainda sobre precedentes desta Corte, vale mencionar o julgamento em sede de consulta formulada pelo Ministério do Turismo. Por meio do Acórdão 1435/2017-TCU-Plenário, relatado pelo Ministro Vital do Rêgo, com voto revisor do Ministro Augusto Sherman, decidiu-se, nos seguintes termos, verbis:
9.2.1. a apresentação apenas de autorização/atesto/carta de exclusividade que confere exclusividade ao empresário do artista somente para os dias correspondentes à apresentação deste, sendo ainda restrita à localidade do evento, não atende aos pressupostos do art. 25, inciso III, da Lei 8.666/1993, representando impropriedade na execução do convênio;
9.2.2. do mesmo modo, contrariam o sobredito dispositivo legal as situações de contrato de exclusividade - entre o artista/banda e o empresário - apresentado sem registro em cartório, bem como de não apresentação, pelo convenente, do próprio contrato de exclusividade;
9.2.3. tais situações, no entanto, podem não ensejar, por si sós, o julgamento pela irregularidade das contas tampouco a condenação em débito dos responsáveis, a partir das circunstâncias inerentes a cada caso concreto, uma vez que a existência de dano aos cofres públicos, a ser comprovada mediante instauração da devida tomada de contas especial, tende a se evidenciar em cada caso, entre outras questões, quando:
9.2.3.1. houver indícios de inexecução do evento objeto do convênio; ou
9.2.3.2. não for possível comprovar o nexo de causalidade, ou seja, que os pagamentos tenham sido recebidos pelo artista ou por seu representante devidamente habilitado, seja detentor de contrato de exclusividade, portador de instrumento de procuração ou carta de exclusividade, devidamente registrados em cartório.
7.6. Restou consignado portanto, o entendimento de que a inexigibilidade se aplica somente a artista ou banda, não a produtora de eventos:
	a) a contratação de artistas, via intermediário, por inexigibilidade de licitação, baseada em exclusividade, deve ser feita mediante a apresentação de contrato de exclusividade, que possui características próprias e essenciais para assim serem definidos; 
	b) não são contratos de exclusividade legalmente válidos os documentos restritos ao dia ou à localidade do evento nem aqueles não registrados em cartório;  
	c) a não apresentação do contrato de exclusividade pela entidade convenente ou a entrega de contrato não considerado válido, configura burla ao art. 25, III, da Lei 8.666/1993; e 
7.7.  Ante o exposto nos precedentes citados, desde há muito que esta Corte refuta e não aceita como válidas as denominadas "cartas de exclusividade" cujas características diferem substancialmente dos contratos de exclusividade. Assim, não se pode aceitar como apto tal documento e a intermediação, como a que ora se observa, ofende o disposto no preceito legal (inciso III, do art. 25 da Lei nº 8.666/1992) .
7.8. Também não socorre o recorrente a menção à Portaria MTur 153/2009, art. 17, § 2º, pois ainda que a Portaria não detalhasse nos pormenores toda a documentação a ser exigida, a Lei 8666/93 já definiu as hipóteses de inexigibilidade, sendo que o dito documento "carta de exclusividade", não a atende.
7.9. Dessa forma, não se verifica fundamento para alterar o decidido no acórdão recorrido. 
CONCLUSÃO
8.	Das análises anteriores, conclui-se que:
	a) No tocante à prescrição do débito: 
	a.1) em decorrência do sentido e alcance do art. 37, § 5º, da Constituição Federal, definidos pelo STF no julgamento do Recurso Extraordinário 636.886, é prescritível a pretensão reparatória exercida pelo tribunal de contas. Os fundamentos da decisão e a ausência de ressalvas na enunciação da tese permitem concluir que a ação de ressarcimento pode se desenvolver a qualquer tempo, na hipótese de condutas dolosas, apenas no âmbito judicial, sujeitando-se à prescrição na esfera administrativa;
	a.2) até que sobrevenha norma específica para disciplinar a prescrição relativa à atuação do tribunal de contas, entende-se aplicável o regime previsto na Lei 9.873/1999. Referida lei contempla parâmetros que preponderam no conjunto de normas de direito público e que são compatíveis com o rito do processo de controle externo, e já é utilizada pelo STF para estabelecer limitação temporal ao exercício da pretensão punitiva pelo TCU;
	a.3) aplicando-se os parâmetros tanto do Acórdão 1441/2016-TCU-Plenário, quanto da Lei 9.873/1999 à situação em exame, verifica-se que não se operou a prescrição.	
	b) embora exista verossimilhança sobre a execução do objeto que poderia a ser confirmada por meio de diligência e requisição do mencionado CD nas razões recursais, há contratação e subcontratação, cujos elementos trazidos não estão aptos a comprovar a correta prestação de contas e o estabelecimento do necessário nexo causal entre recursos repassados e objeto, aparentemente, executado; 
	c) a inexigibilidade de licitação para contratação das bandas artísticas desobedeceu aram o disposto no art. 25, III, da Lei 8.666/93.
8.1.	Com base nessas conclusões, propõe-se negar provimento ao recurso.
PROPOSTA DE ENCAMINHAMENTO
9.	Ante o exposto, com fundamento nos arts. 32, I e 33, da Lei 8.443/92 c/c o art. 285, caput, do RI-TCU, submetem-se os autos à consideração superior, propondo-se:
a) conhecer do recurso e, no mérito, negar-lhe provimento;
c) informar ao (s) recorrente (s) e demais interessados do acórdão a ser proferido, destacando que o relatório e o voto que o fundamentam podem ser acessados por meio do endereço eletrônico www.tcu.gov.br/acordaos.
O Ministério Público junto ao TCU, nos autos representado pela Procuradora-Geral, Dra. Cristina Machado da Costa e Silva, manifestou-se de acordo com a proposta supra (peça 272) .
É o relatório.

Joanilson Guedes Barbosa (OAB/PB 13.295).

Procuradora-Geral Cristina Machado da Costa e Silva.

RECURSO DE RECONSIDERAÇÃO EM TOMADA DE CONTAS ESPECIAL. IRREGULARIDADE NA EXECUÇÃO DE CONVÊNIO CELEBRADO COM O MINISTÉRIO DO TURISMO. RAZÕES RECURSAIS SUFICIENTES PARA ALTERAR PARCIALMENTE O JULGADO. CONHECIMENTO. PROVIMENTO PARCIAL.

TOMADA DE CONTAS ESPECIAL (TCE)

Secretaria de Recursos (Serur).

Preenchidos os requisitos de admissibilidade previstos nos arts. 32, inciso I, e 33 da Lei 8.443/1992, o recurso de reconsideração interposto pelo Sr. Manoel Batista Guedes Filho, ex-prefeito de Aguiar (PB) , contra o Acórdão 4194/2020-TCU-Primeira Câmara, mantido pelo Acórdão 4031/2021-TCU-Primeira Câmara, deve ser conhecido.
Por meio do acórdão recorrido, as contas especiais do recorrente foram julgadas irregulares, tendo sido condenado em débito e apenado com as multas dos arts. 57 e 58 da Lei 8.443/1992, em virtude de irregularidades na execução do Convênio 687/2009, celebrado com o Ministério do Turismo, para apoiar o projeto "João Pedro".
As irregularidades que fundamentaram o acórdão recorrido foram: (a) não comprovação da execução física do objeto; (b) ausência de nexo causal entre recursos repassado e objeto; (c) contratação irregular da empresa Xoxoteando Produções Artísticas Ltda., por inexigibilidade de licitação e ausência de comprovação do pagamento dos cachês aos artistas; e (d) utilização indevida da modalidade de licitação Convite, no âmbito do processo de licitação 012/2009, para contratação de serviços de mídia, que se caracterizam como serviços comuns.
Nesta oportunidade, o recorrente alega que a comprovação da apresentação das bandas, da veiculação das mídias e da contratação do carro de som são comprovadas: (a) pelo CD que contém a reportagem da TV Correio, afiliada da TV Record na Paraíba, pós evento, que traz imagens da festividade, da apresentação das três bandas e entrevista do prefeito (peças 114) ; (b) pelas declarações do presidente e de todos os vereadores da Câmara Municipal de Aguiar, de 19/11/2009, da polícia militar (peças 34, p. 28, 29/60; peça 28, p. 39; peça 67, p. 26) e de alunos, professores e funcionários da Escola Municipal; (c) pelas fotografias (peças 18, 28, p. 48/49 e 67, p. 28/37) ; (d) pelos vídeos do Youtube (peça 30) ; (e) pelas matérias jornalísticas (peça 34, p. 1/27; peça 113) ; (f) pelas provas colhidas pela polícia federal, nas quais as bandas atestam que tocaram e receberam cachês (peça 67, p. 53/94) ; (g) pela planilha de veiculação de mídia de rádio, assinada e com carimbo, atesto e firma reconhecida pela emissora de televisão; e (h) foto, documento do veículo e declaração do motorista atestando a veiculação da mídia (peça 204, p. 1/14 e peças 206/208) .
No tocante à contratação por inexigibilidade da empresa Xoxoteando Produções Artísticas Ltda. para a apresentação das bandas, o recorrente defende que a empresa contratada era representante exclusiva, em todo o interior da Paraíba, das Bandas Mastruz com Leite, Cavalo de Pau e Vicente Neri, durante todo o ano de 2009, e, embora a carta de exclusividade não esteja registrada em cartório, possui firma reconhecida e confere claramente a exclusividade à empresa contratada. Além disso, frisou que o MTur teria orientado os prefeitos a procederem com tais inexigibilidades lastreadas em cartas de exclusividade.
A Serur, após análise, posicionou-se, em pareceres uniformes, pela negativa de provimento ao recurso, no que foi acompanhada pelo Ministério Público junto a este Tribunal (MPTCU) .
Preliminarmente, a referida unidade técnica registrou que não ocorreu a prescrição da pretensão punitiva, nem nos termos do Acórdão 1441/2016-TCU-Plenário nem nos da Lei 9.873/1999.
Quanto ao mérito, a referida unidade técnica consignou que há indícios verossímeis da execução do objeto conveniado, ante as notícias jornalísticas, declarações e provas colhidas pela polícia federal existentes nos autos.
Apesar disso, afirma que a irregularidade das contas, a condenação em débito e as multas aplicadas não podem ser afastadas porque a empresa Xoxoteando Produções não era a representante exclusiva das bandas contratadas, tendo apresentado tão somente cartas de exclusividade temporárias;  a planilha atinente à veiculação das mídias não contêm os valores recebidos e nem a origem dos recursos; as notas fiscais não foram emitidas pelos efetivos prestadores dos serviços (bandas e empresas que veicularam as mídias de divulgação) ; e as empresas contratadas (Xoxoteando e Merengue) não demonstraram, por meio de cheques ou extratos bancários, que efetivamente remuneraram os subcontratados. Desta forma, não teria havido a demonstração do nexo causal.
Feito esse breve resumo, passo à análise dos autos.
II
Acolho parcialmente o desfecho proposto.
Em breve histórico, registro que, por meio do convênio em análise, foi pactuada a apresentação de três bandas (Cheiro de Menina, Cavalo de Pau e Mastruz com Leite) e a divulgação do evento (mídias radiofônica e televisiva e carro de som) . Para sua execução, o município contratou, por meio de convite, a empresa Merengue Produções Artísticas (Vieberton da Silva Feitosa ME) para os serviços de divulgação e, por inexigibilidade de licitação, a empresa Xoxoteando Produções Artísticas Ltda., para contratação das bandas.
Acompanho o entendimento da unidade técnica no sentido de que a execução física dos shows ficou satisfatoriamente comprovada, ante os documentos constantes nos autos por ela relacionados: fotografias do evento,  peça 18, peça 28, p. 48-49 e peça 67, p. 28-37; matéria de jornal dos municípios do Vale do Piancó-PB, peça 28, página eletrônica 1/12; vídeos do evento no Youtube, peça 30; matérias anunciando o evento, peça 34, p. 1/27; matérias pós eventos, peça 67, p. 16/24; matérias prévias ao evento que anunciam as bandas, peça 67, p. 39/40; vídeos da festa, peça 67, p. 50 e  matéria de site, peça 113; declaração do Presidente da Câmara Municipal de Aguiar, peça 28, p. 39; abaixo-assinado, peça 34, p. 28, emitido, em 22/10/2013, por todos os vereadores do município e por centenas de alunos, professores e funcionários da Escola Municipal que organizou a parte cultural do evento, peça 34, p. 29-60; declaração da Policia Militar, peça 67, p. 26 e requerimento aprovado, peça 68, p. 9/13, em 12/12/2015, por unanimidade em sessão da câmara municipal reconhecem e atestam expressamente a realização do evento com a apresentação em praça pública das Bandas Cheiro de Menina, em 17/07/2009, Cavalo de Pau e Mastruz com Leite; e provas colhidas pela polícia federal nas quais as bandas atestam que tocaram e receberam cachês, peça 67, p. 54/62. 
 Contudo, quanto à execução financeira, discordo da unidade técnica quanto à ausência do estabelecimento do nexo causal entre os recursos federais e a execução dos shows.
Isso porque, no presente caso, os termos do convênio não exigiram do concedente a apresentação de documento comprobatório do efetivo recebimento do cachê por parte dos artistas (peça 11) . Nessas condições, para fins de comprovação do nexo de causalidade entre os recursos federais e a execução do objeto, este Tribunal tem entendido que basta que se demonstre o efetivo pagamento com os recursos federais à empresa responsável pela contratação das bandas, o que foi feito nestes autos (R$ 95.000,00; líquido, R$ 91.675,00; cheque 850.001, NF 18, recibo, nota de empenho, extrato bancário às peças 16, p. 4; 19, p. 5; 20, p. 2; 21, p. 9; 22, p. 2; 28, p. 45) . Assim, considero que o débito relativo às bandas deve ser afastado. 
Quanto às despesas com divulgação, também considero que está comprovado que foram pagas com os recursos do convênio, tendo ficado estabelecido o nexo causal (foi pago com os recursos federais à empresa contratada o valor de R$ 10.000,00; líquido: R$ 9.650,00; cheque 850.002, NF 36, recibo, nota de empenho, extrato bancário às peças 16, p. 4; 19, p. 2 e 4; 20, p. 1; 21, p. 3; 22, p. 1; 28, p. 43/45) .
No tocante à comprovação da execução física desse item, o parecer do concedente (peça 23, p. 5) registra que foram apresentados os spots da mídia de rádio e televisão, faltando, no entanto, os mapas de veiculação, com o atesto do veículo; bem assim, foi apresentado o spot referente ao carro do som, sem fotografia do carro e a programação prevista, com o atesto da empresa. Após diligência do MTur, o recorrente trouxe aos autos os mapas de veiculação da veiculação radiofônica à peça 26, p. 2/14; porém, o ministério não os aceitou, pois faltaria o "de acordo" do convenente (peça 27, p. 2) . Assim, colocou a débito os valores: divulgação em Rádio: R$ 3.612,00; em TV: R$ 3.448,00; e em carro de som: R$ 2.940,00 (peça 27, p. 6) .
A partir daí, o ex-prefeito encaminhou, por diversas vezes, vários documentos com o intuito de comprovar tais despesas (peça 28, p. 12/35; 31, p. 3/8; 34 e 39) até que, por meio do parecer à peça 35, p. 3, o MTur asseverou que foram encaminhadas cópias autenticadas dos comprovantes dos mapas de média radiofônica e televisiva, ressalvando, no entanto, quanto à primeira, a ausência de identificação dos signatários em vários deles; e, para ambas, que a análise do item ficaria prejudicada pois não teria sido possível, àquela altura, comprovar a realização do evento. Igualmente, para o carro de som.
Em seu recurso, o ex-prefeito reafirma a apresentação de planilha de veiculação de mídia de rádio, assinada por cada emissão com carimbo e atesto e firma reconhecida; da emissora de televisão, que atesta a divulgação dos VTS com o respectivo atesto, carimbo e reconhecimento de firma; e, quanto ao carro de som, juntou foto, documento do veículo, declaração do motorista atestando a veiculação da mídia (peças 204, 207) . 
Ante a comprovação da execução física do evento, o que atende em grande parte a ressalva do MTur, considero que se possa aceitar com executadas as mídias conveniadas. O conjunto probatório apresentado, apesar de ter algumas falhas, deixa suficientemente demonstrada a execução das despesas.  
Por outro lado, quanto aos motivos que fundamentaram a multa do ex-prefeito (contratação indevida por inexigibilidade da empresa Xoxoteando e a ausência de utilização do pregão na contratação dos serviços de mídia) , considero-os não elididos.
De fato, foram apresentadas apenas cartas de exclusividade. E a apresentação de documento que confere exclusividade ao empresário do artista somente para o dia e localidade do evento não atende aos pressupostos estabelecidos no inciso III do art. 25 da Lei de Licitações e Contratos, para contratação direta por inexigibilidade. No presente caso, além do descumprimento do referido ditame legal, houve também desobediência aos termos do convênio, que exigiam a apresentação de tal documento, no caso de contratação de artistas por inexigibilidade de licitação (Cláusula Terceira, item II, alínea "ll") (peça 11, p. 6) . 
Em relação à utilização da modalidade de licitação incorreta, o recorrente não trouxe argumentos. Assim, permanece, a meu juízo, a análise feita pelo relator a quo, à peça 138, in verbis:
35. O defendente argumentou que a contratação dos serviços de mídia foi precedida pela licitação na modalidade convite porque não haveria tempo hábil para realizar um pregão, que demandaria 8 dias úteis para ser efetivado. Contudo, os documentos contidos nestes autos provam que a realização do convite demandou um tempo superior aos oito dias mencionados pela defesa. Ademais, friso que o resultado da licitação foi divulgado no dia 6/7/2009, 11 dias antes da data prevista para a realização do evento. Consequentemente, essa alegação também não deve ser acolhida.
Por todos os motivos elencados, propugno, nesta oportunidade, o provimento parcial ao recurso interposto, para elisão do débito e, consequentemente, da multa do art. 57 da Lei 8.443/1992, mantendo-se a irregularidade das contas especiais e a multa do art. 58 da referida lei.
Quanto à prescrição, foi recentemente aprovada a Resolução 344/2022, que passou a regulamentar, no âmbito do Tribunal de Contas da União, a prescrição para o exercício das pretensões punitiva e ressarcitória. 
Tal normativo estabeleceu, no seu art. 4º, inciso II, que a prescrição deve ser contada da data da apresentação da prestação de contas que, no presente caso, ocorreu em 19/11/2009 (peça 2, p. 2) . Ao longo do processo, a prescrição foi interrompida, pelo menos, em 4/3/2010 e 19/8/2010 (parecer de apuração e diligência; peças 23/25) ; 25/4/2011, 25/9/2012, 2/9/2013, 15/9/2014 e 12/7/2015 (pareceres técnicos conclusivos e notificação do responsável; peça 27 e 29, 31, 35 e 43) ; 18/4, 15/9 e 25/10/2017 (relatório de TCE e pareceres da CGU e Ministro de Estado) ; 13/6/2017 (instrução e citação no TCU) ; 3/4/2019  e 14/8/2019 (instrução da unidade técnica e parecer do MPTCU; peças 107 e 136) ; 8/4/2020 (acórdão condenatório TCU, peça 137) ; 15/6/2020 (oposição de embargos; peça 140) ; 16/3/2021 (apreciação dos embargos; peça 178) . 
Por sua vez, o presente recurso deu entrada em 6/4/2021 (peça 187) e, em 4/11/2021 e 8/3/2022, houve expedição da análise de mérito da unidade técnica e do parecer do MPTCU (peças 250/251 e 272) . 
Assim, com fundamento na nova Resolução 344/2022, concluo que não ocorreu a prescrição nestes autos, nem mesmo a intercorrente.
Ante o exposto, voto para que o Tribunal de Contas da União aprove o acórdão que submeto a este Colegiado.
TCU, Sala das Sessões Ministro Luciano Brandão Alves de Souza, em 22 de novembro de 2022.
Ministro VITAL DO RÊGO 
Relator